【裁判字號】    90,訴,947
【裁判日期】    901205
【裁判案由】    分割共有物
【裁判全文】
臺灣臺南地方法院民事判決  九十年度訴字第九四七號
    原      告  乙○○
                丁○○
    被      告  丙○○
    訴訟代理人  甲○○
右當事人間請求分割共有物事件，本院判決如左：
    主    文
兩造共有坐落台南市○○區○○段八七五地號、地目養、面積六七八點九四平方公尺
及同段八七六地號、地目養、面積五二二點四一平方公尺土地應予合併分割為如附圖
二所示之分割方法：即編號Ａ部分面積三００點三四平方公尺之土地分歸被告丙○○
取得，編號Ｂ部分面積三００點三四平方公尺及Ｃ部分面積六００點六七平方公尺，
面積合計九０一點０一平方公尺土地分歸原告乙○○、丁○○按原應有部分比例保持
共有。
訴訟費用由原告乙○○負擔四分之一、原告丁○○負擔二分之一、被告丙○○負擔四
分之一。
    事實及理由
壹、本件原告起訴主張：坐落台南市○○區○○段八七五地號、地目養、面積六七八
    點九四平方公尺土地及同段八七六地號、地目養、面積五二二點四一平方公尺土
    地（下稱系爭土地），為兩造所共有，應有部分比例均為原告丁○○二分之一，
    原告乙○○四分之一，被告丙○○四分之一，應可合併分割，又系爭土地並無依
    物之使用目的不能分割或契約定有不分割期限之情形，爰依法訴請合併分割。系
    爭土地相鄰之同段八七二地號土地係屬被告所有，為讓被告將來可與分配到之土
    地合併利用，故將其規劃於鄰八七二地號土地側，而原告二人為將來利用方便仍
    願保持共有，是原告主張依附圖一所示之分割方式分割，上開方案有兩造所分得
    之土地，地型較為四方完整，易於處分及利用，達地盡其利之原則，被告之房屋
    前庭院，兩造各有一半可使用，符合公平之原則，且被告所分得北側之土地，可
    與北方及西方其所有之土地合併使用，沒有庭院及使用空間不足之問題，又此方
    案被告之房屋只拆除零點二平方公尺一角落，可謂幾無損失，東北角漁塭地原即
    被告在經營及使用，原告分到較少漁塭地，符合維持使用現狀之原則之優點，而
    被告所提出之附圖二分割方案造成分割後之土地不完整，不易於利用及處分，且
    將被告房屋前面之庭院全歸被告，不符合公平原則，而被告所經營之漁塭地大部
    分分歸原告，原告還必須花鉅資填土，對原告顯不公平等語。
貳、被告則以：同意系爭土地合併分割，惟不同意依原告所主張之如附圖二所示方案
    為分割，並以原告所提出之分割方案將使被告所有之Ｂ房屋拆除，房屋前庭院之
    面積亦須拆除，僅餘一半可供被告出入，甚不方便，且分割後之界址線與被告所
    有之同段八七四及八七八地號土地間之界址線不齊，亦增被告土地利用之不便，
    是爰主張依使用現狀依附圖二所示方法分割，該分割方法係採用現場分割法，可
    保存被告現有之房屋及庭院，以便於被告繼續居住使用，而原告所分配到之面積
    亦無損失等語。
參、兩造不爭之事實：
一、系爭土地為兩造所共有，應有部分比例均為原告丁○○二分之一，原告乙○○四
    分之一，被告丙○○四分之一，此有原告提出之系爭土地之土地登記謄本可證。
二、系爭土地西鄰同段八七三、八七四、八七八地號土地，北鄰同段八七二地號土地
    ，南鄰同段八七七地號土地，同段八七二、八七三、八七四地號土地均為被告所
    有，系爭土地貫穿中間偏西部分舖有一條約六米寬之柏油道路供通行，系爭土地
    西面有加強磚造房屋二間，房屋前均規劃有庭院延伸至柏油道路，偏西北面之加
    強磚造房屋北側尚有鐵骨造鐵皮屋一間，門牌號碼均為台南市○○街○段一巷五
    二弄二一０號，係被告於民國六十幾年間所興建，現由被告全家居住使用，偏南
    面之加強磚造房屋門牌號碼為台南縣顯草街三段一巷五二弄二一二號，係原告乙○○於六十年間興建，現由原告乙○○全家居住使用，土地東北面為漁塭，係由
    被告所經營，其餘部分為空地等情，業經本院會同台南市安南地政事務所派員至
    系爭土地現場履勘屬實，並製有勘驗筆錄及該所製之土地複丈成果圖在卷可憑。
肆、得心證之理由：
一、按除因物之使用目的不能分割或契約訂有不分割之期限者外，各共有人得隨時請
    求分割共有物，各共有人得隨時請求分割。又共有物之分割方法，依共有人協議
    之方法行之，分割方法不能協議者，法院得依任何共有人之聲請，以原物分配於
    各共有人。民法第八百二十三條第一項、八百二十四條第一項及同條第二項第一
    款分別定有明文。又「我國民法關於分割共有物之效力，係採移轉主義，即各共
    有人因分割而成為單獨所有人，係由於彼此相互移轉，讓與部分權利所致。此觀
    民法第八百二十五條之規定旨趣自明。因此數筆共有之土地，得予合併分割者，
    必以該數筆共有土地之共有人及其應有部分均相同，且得全體共有人之同意為必
    要」（最高法院七十七年台上字第二０六一號判決參照）。查本件系爭土地為兩
    造所共有，雙方既未定有不分割之特約，亦無因物之使用目的不能分割情事；且
    系爭二筆土地，共有人及各共有人之應有部分比例亦均相同，而兩造亦同意將系
    爭二筆土地合併分割，茲兩造不能達成分割協議，則原告訴請合併裁判分割，洵
    屬正當，應予准許。被告雖同意分割，惟不同意原告主張如附圖一所示之分割方
    案，並據以主張如附圖二所示之分割方案（因原告同意繼續保持共有，被告就附
    圖二之方案已修正為Ｂ、Ｃ部分土地由原告共同取得，並繼續保持共有），是本
    件所應審究者，即在於兩造所提出之分割方案，何者較為可採。
二、次按共有物分割方法，法院應斟酌當事人之聲明，共有物之性質，經濟效用及全
    體共有人之利益等因素公平決之，不受當事人主張之拘束（最高法院六十九年度
    台上字第三一００號判決參照）。再按，分割共有物固不受分管契約之拘束，惟
    儘量依各共有人使用現狀定分割方法，以維持現狀，減少共有人所受損害，當不
    失為裁判分割斟酌之一種原則（最高法院八十二年度台上字第一九九Ｏ號判決參
    照）。經查：系爭土地西鄰同段八七三、八七四、八七八地號土地，北鄰同段八
    七二地號土地，南鄰同段八七七地號土地，同段八七二、八七三、八七四地號土
    地均為被告所有，系爭土地貫穿中間偏西部分舖有一條約六米寬之柏油道路供通
    行，系爭土地西面有加強磚造房屋二間，房屋前均規劃有庭院延伸至柏油道路，
    偏西北面之加強磚造房屋北側尚有鐵骨造鐵皮屋一間，門牌號碼均為台南市○○
    街○段一巷五二弄二一０號，係被告於民國六十幾年間所興建，現由被告全家居
    住使用，偏南面之加強磚造房屋門牌號碼為台南縣顯草街三段一巷五二弄二一二
    號，係原告乙○○於六十年間興建，現由原告乙○○全家居住使用，土地東北面
    為漁塭，係由被告所經營，其餘部分為空地等情，業經本院會同台南市安南地政
    事務所勘測現場屬實，並有複丈成果圖二份在卷可憑，原告陳稱：門牌號碼台南
    縣顯草街三段一巷五二弄二一二號之加強磚造房屋及庭院，係原告乙○○於六十
    年間興建，現由原告乙○○全家居住使用中，漁塭則係被告經營使用中等語，被
    告則陳稱：門牌號碼台南市○○街○段一巷五二弄二一０號之加強磚造房屋及庭
    院，及北側之鐵骨鐵皮屋均係被告於民國六十幾年間所興建，現由被告全家居住
    使用中等語，復均為兩造所不爭，上開系爭土地使用情狀自堪信為真實。又原告
    乙○○、丁○○分割後願繼續保持共有，亦據陳明在卷。再查就兩造所提出之如
    附圖一及附圖二之分割方法二相比較，均係由被告分配取得偏北側部分之土地，
    而由原告共同取得南側之土地，均係配合兩造目前使用系爭土地之情狀，惟附圖
    一之分割方案係採斜線切割，該分割方式將使被告目前居住使用中之房屋及庭院
    之基地面積共四一點二平方公尺之土地分歸原告所有，此業經本院囑託地政人員
    測量明確（詳附圖一之備註），若採附圖一之分割方案，則被告目前使用之房屋
    及庭院將有部分必須拆除或被切割，雖原告主張：被告房屋被拆除之面積僅零點
    二平方公尺，並無何損失等語，然被告房屋前規劃有庭院（建築格式與原告乙○○之房屋同，前面亦有庭院），與房屋為一整體，自亦屬被告生活使用空間之一
    部分，而依附圖一之分割方式被告房屋前之庭院應拆除之面積有四一平方公尺之
    多，勢必影響被告目前使用現狀，且庭院被拆除大部分亦造成資源浪費。而附圖
    二之分割方式係依被告在系爭土地上房屋之現狀而為分割，依該方式分割被告目
    前使用居住之房屋及庭院均能保留維持現狀，而原告分配之土地亦係其目前使用
    之南側部分土地，不但符合土地之使用現狀，且可避免拆除造成資源浪費，亦可
    減少兩造將來之糾紛，且對原告亦無何不利益。原告雖稱：附圖二之分割方式，
    將造成分割後之土地呈不規則形狀，不利於處分及利用等語，然系爭土地中偏西
    部分舖有一條約六米寬之柏油道路貫穿系爭土地，業經本院勘測現場，並有複丈
    成果圖可參，亦即系爭土地因中間柏油道路之區隔，實際上已區分為二東、西部
    分使用，而兩造實際上之使用方式亦如此，道路西側部分土地由原告乙○○及被
    告丙○○建屋居住，道路東側則大部分為空地，再者，該柏油道路乃係六十幾年
    間即已舖設，供全村居民通行使用並供不特定大眾行走已超過二十年以上等情，
    亦經證人即顯宮里里長林進成於本院堪驗現場時證稱明確，則該柏油道路顯已供
    公眾通行多年之既成道路，兩造自不能將之廢除，而必須保留供通行使用，則系
    爭土地分割後亦僅能使用道路兩側之土地至明，附圖二之分割方式其分割線雖不
    規則，然其曲折處僅係在柏油道路部分，若將柏油道路部分之土地再加以區隔而
    觀，則柏油道路西側部分及東側部分之土地實際上亦屬完整，應無不利於處分或
    利用之情，是原告以此主張附圖二之分割方案不適當，尚非可採。另原告主張附
    圖二之分割方式，將由原告分配取得被告所經營之漁塭，不符合現狀，亦不公平
    部分，經查無論附圖一或附圖二之分割方案，原告均會分配到部分漁塭，而被告
    亦陳稱漁塭已很久沒有使用，且主要要保留房屋、庭院及道路，並不爭取漁塭，
    而房屋與漁塭之價值相較，自以保留房屋較符社會經濟，況被告亦表示願放棄，
    漁塭自非考量之重要因素，本院審酌上情，認附圖二之分割方法，應較附圖一之
    分割方法為適當。
三、綜上所述，本院斟酌系爭土地之使用現狀、位置、保留建物維持現狀及土地整體
    利用之經濟效用等情，認附圖二之分割方式，可維持土地使用現狀，減少共有人
    所受之損害，並免將來另起紛爭，亦能發揮土地經濟效用並兼顧共有人之利益及
    通行問題，認以附圖二所示之方法分割為適當，爰判決如主文第一項所示。
四、按敗訴之行為，按當時之訴訟程度為伸張或防衛權利所必要者，因該行為所生之
    費用，法院得酌量情形命敗訴之當事人負擔其一部，民事訴訟法第八十一條第二
    款定有明文。本件兩造同意分割，惟因分割方法無法達成協議，兩造於訴訟進行
    中所提出之分割方案及原告所支出之測量費等，均係為伸張或防衛權利所必要，
    本院認本件訴訟費用應由兩造依主文第二項所示之比例負擔，併此敘明。
五、結論：原告之訴為有理由，依民事訴訟法第七十八條、第八十一條第二款、第八
    十五條第一項但書，判決如主文。
中      華      民      國    九十      年      十二    月      五      日
                                    臺灣臺南地方法院民事第一庭
~B法      官  童來好
右為正本係照原本作成
如對本判決上訴，須於判決送達後廿日內向本院提出上訴狀（應附繕本）。
中      華      民      國    九十      年     十二     月    十一      日
~B法院書記官  林木村


司法院資訊處製作；財團法人民間司法改革基金會備份。
